【裁判字號】    94,重上,66
【裁判日期】    950704
【裁判案由】    損害賠償
【裁判全文】
臺灣高等法院花蓮分院民事判決          94年度重上字第66號
上  訴  人  乙○○
                        號
訴訟代理人  丙○○
訴訟代理人  李泰宏律師
訴訟代理人  陳信伍律師
被上訴人    台東縣台東地區農會
法定代理人  甲○○
訴訟代理人  李百律師
當事人間請求損害賠償事件，上訴人對於臺灣臺東地方法院中華
民國94年10月5日93年度重訴字第25號第一審判決提起上訴，本
院於95年6月13日言詞辯論終結，判決如下：
    主  文
上訴駁回。
第二審訴訟費用由上訴人負擔。
    事實及理由
一、本件被上訴人臺東縣臺東地區農會法定代理人於民國94年3
    月9日由田石雄變更為甲○○，於原審審理時聲明承受訴訟
    （見原審卷第172之1頁），核屬適法，應予准許，合先敘明
    。又本件上訴人在原審起訴的被告包含黃州全，但是上訴人
    受敗訴判決之後，未對黃州全提起上訴，因此本件僅就上訴
    人乙○○與被上訴人農會之間的訴訟進行審理。另外被上訴
    人農會就原審認定上訴人所受之損害為536,990元，並在此
    範圍抵銷上訴人所積欠被上訴人農會之借款，並未再提起上
    訴，就此部分，已經確定，本院僅就其餘上訴人提起上訴部
    分加以審理。亦並此敘明。
二、上訴人即原告於原審起訴主張:
    （一）上訴人於85年4月12日以上訴人所有坐落臺東縣卑南
          鄉○路○段22地號土地設定本金最高限額新臺幣 (下
          同)6 百萬元之抵押權後，向被上訴人農會借借款5百
          萬元，嗣因上訴人無法按期繳交貸款利息，被上訴人
          農會乃聲請強制執行並拍賣系爭土地，上訴人因系爭
          土地公告現值高達18,136,000元，而法院拍賣之底價
          僅400多萬元，為免系爭土地賤賣，乃與被上訴人農
          會初鹿辦事處之經辦人員即訴外人廖明義接洽，於93
          年8月17日以訴外人丙○○名義，與被上訴人農會洽
          談約定以分期攤還本息方式解決貸款事宜，並停止強
          制執行程序。訴外人丙○○隨即依約在93年9月15 日
          轉帳581,335元繳交予被上訴人農會，且於當日由上
          訴人與被上訴人農會簽立分期攤還協議書及授信約定
          書等交由被上訴人農會收執，被上訴人農會則同意將
          系爭土地之強制執行撤回，被上訴人農會並交由職員
          黃州全辦理回強制執行之事宜。詎料，上訴人已經已
          經依約繳付款項，被上訴人農會卻沒有按時去撤回強
          制執行，上訴人在93年10月7日接獲法院通知，系爭
          土地已於93年9月30日拍定，由訴外人陳秋華買受等
          語。上訴人因為被上訴人沒有依照約定撤回強制執行
          程序，導致上訴人土地遭拍賣後，移轉為他人所有，
          上訴人權利受到侵害，且係因為被上訴人之過失所造
          成，為此依照債務不履行以及侵權行為之請求權，請
          求被上訴人賠償上訴人所受到的損害。並聲明擇一就
          二個請求權判決。
    （二）至於損害賠償的範圍，因為是上訴人的土地所有權遭
          受侵害，因此損害賠償的範圍應該以土地的價值為準
          ，而系爭土地公告現值為18,136,000元，而法院拍定
          之價格僅4,609,100元，差額達13,526,900元，再加
          上卑南鄉○路○段22–1、2 3地號及臺東市○○段681
          、682、683、684、685、686、687、688地號等10筆
          土地均屬上訴人所有 (以親戚名義登記)，土地面積
          超過5公頃，上訴人原可整體開發，竟因被上訴人過
          失，致使上訴人無法整體開發，造成上訴人之損失，
          暫以6,473,100元計算，總計上訴人之損失為2千萬元
          。上訴人上訴後並補稱系爭土地緊鄰杉原海水浴場，
          距離5百公尺的土地左右，有臺東地區著名的那魯灣
          大酒店股份有限公司的開發計畫，遠景可期，系爭土
          地價值匪淺。
    （三）聲明: 被上訴人應給付上訴人2千萬元及自起訴狀繕
          本送達被上訴人之翌日即93年12月22日起至清償日止
          ，按年息百分之五計算之利息。並願供擔保，請准宣
          告假執行。上訴後並聲明就不利於上訴人下列金額部
          分廢棄原判決，判命被上訴人應給付上訴人00000000
          元及自93年12月22日起按年息百分之5計算的利息(上
          訴人就一審判決其敗訴之整體開發損失6,473, 100元
          部分未提起第二審上訴，此部分業已確定）。
三、被上訴人農會則以:
    （一）上訴人所主張的契約關係是存在於被上訴人與丙○○
          之間，上訴人並非契約當事人，因為本件申請書係訴
          外人丙○○於93年8月17日向被上訴人農會提出，非
          由上訴人所申請，上訴人無非係以原借款人之身分，
          與原保證人楊文福、楊邱月蜂，加入申請人丙○○擔
          任連帶保證人而共同出立分期攤還協議書，上訴人更
          自認繳交58萬餘元亦係由訴外人丙○○所提供，足見
          上訴人個人應非其所指處理債務之協議契約之當事人
          ，自無主張被上訴人農會債務不履行之餘地。
    （二）就上訴人所受損害之範圍而言，系爭土地毗鄰土地並
          沒有證據證明是上訴人親友所有，也沒有證據證明有
          整體開發的可能，從而上訴人主張所謂無法整體開發
          造成之損失6,473,100元，亦屬無稽，且系爭土地因
          毗鄰公墓乏人問津。更且系爭土地經被上訴人農會3
          度聲請原審強制執行，惟前2次均因無人應買 (原審
          90年度執字第2685號、92年度執字第307號)而撤回，
          本次強制執行亦係經特別拍賣程序後之減價拍賣，始
          以4,609,100元價格拍定，足見系爭土地絕無上訴人
          主張高達1,800餘萬元之價值，況且系爭土地公告現
          值自94年1月起業已調降為每平方公尺350元，猶不及
          原先每平方公尺1,600元之4分之1，益見上訴人就系
          爭土地價格之主張，並無可採。上訴人既陳明法院拍
          定價格為4,609,100元，足徵上開金額始屬系爭土地
          之最近實際交易價格，上訴人竟以公告現值計算所謂
          二者之差額，再加計前述所謂無法整體開發之損失
          6,473,100元，自行宣稱其損失共計高達2千萬元云云
          ，更無可採。在上訴人上訴後並補稱系爭土地座落於
          岩礁區域，並不是適合於供作休閒沙灘之用的砂礁區
          域，與附近預定的那魯灣酒店開發計畫不同，土地價
          值並不高。
    （三）聲明: 上訴人之訴及假執行之聲請均駁回，如受不利
          之判決，願供擔保請准宣告免為假執行。對於上訴人
          之上訴則聲明駁回上訴人之上訴。
四、本件上訴人所主張被上訴人農會以債權憑證為執行名義聲請
    對於上訴人所有之系爭土地強制執行，經臺東地方法院以93
    年度執字第1236號強制執行案件執行，系爭土地於93年9月
    30 日由訴外人陳秋華以4,609,100元拍定買受，民事執行處
    製作分配表後於93年11月23日實行分配，被上訴人農會尚有
    2, 692,323元之債權未受清償，而在系爭土地拍定前訴外人
    丙○○於93年8月17日與被上訴人協商解決上訴人所積欠的
    債務，經被上訴人農會同意，於93年9月15日與上訴人及其
    他連帶保證人楊文福、楊邱月蜂等4人簽立分期攤還協議書
    及授信約定書，當日並由訴外人丙○○處轉帳581,335元轉
    交被上訴人農會等之事實，分別有債權憑證、民事強制執行
    聲請狀、拍定不動產筆錄、分配通知及分配表 (以上見執行
    卷)和系爭土地登記謄本、申請書、被告農會活期儲蓄存款
    存摺、匯款單、分期攤還協議書、授信約定書等件在卷可稽
    ，經本院依職權調取原審93年度執字第1236號卷宗查閱屬實
    ，復為兩造所不爭執，自堪信為真實。經原審協調兩造確認
    爭點為: (1)本件契約關係是否存在於上訴人與被上訴人農會
    之間或是存在於訴外人丙○○與被告農會間? (2)上訴人損害
    賠償是否有理? (3)上訴人主張的損害範圍究竟若干? (4)被告
    抗辯抵銷是否有理? 若有理，其金額為若干? 再經本院協商
    兩造整理爭點，就其中損害賠償範圍的計算，分別有三種計
    算方法，一種是以土地所有權的價值損害之範圍，第二種是
    以土地拍賣價格與市價之差額為損害額，第三種是以上訴人
    與被上訴人間撤回強制執行時之債務清償額作為損害額，上
    訴人主張應以第一種損害額為計算之方法，被上訴人則不同
    意以第一種計算方法計算損害額。本院就以上爭點分段論述
    本院判斷之理由。
五、就上訴人所主張上訴人非契約之當事人而論：
    （一）上訴人主張被上訴人同意由訴外人丙○○以581335元
          代上訴人清償積欠之款項後，被上訴人農會同意撤回
          強制執行的聲請，兩造之間因而有契約存在，並且是
          存在於上訴人與被上訴人之間，而被上訴人則主張由
          於交付款項的人是丙○○，而不是上訴人，因此該項
          契約是存在於丙○○與被上訴人之間，上訴人並非契
          約當事人。
    （二）經查丙○○於93年8月17日向被上訴人農會提出申請
          書 (見原審卷第12頁)乙份，向被上訴人農會申請處
          理上訴人抵押貸款事宜，經被上訴人農會承辦人員王
          振鴻於該份申請書上另紙簽擬謂: 為降低本會逾放及
          減少損失，乃與該員進行多次協議而取得共識，擬請
          依所請提存500,000元預收備償不足額，並按月收取
          35,000元，簽定分期攤還協議書，本會同意利息以5
          成酌收，違約金減免，並依財政部函釋辦理5年分期
          攤還，同時繳清訴訟費撤銷強制執行案換發債證等語
          (見原審卷第111頁)，呈請被上訴人農會總幹事核可
          ，嗣被上訴人農會授信審議委員會 (下稱授審會)於
          93年9月10日開會審議通過，並同意於該申請書上追
          加申請人為上訴人及其他連帶保證人楊文福、楊邱月
          蜂等共四人 (見原審卷第112頁)，上訴人及訴外人楊
          文福、楊邱月蜂、丙○○遂依此於93年9月15日與被
          上訴人農會簽訂分期攤還協議書 (見原審卷第113 頁
          )及授信約定書，同日並完成對保手續 (見原審卷第
          114頁至117頁)，且由訴外人丙○○設於被上訴人農
          會之活期儲蓄存款帳戶轉帳581,335元 (見原審卷第
          14頁)至上訴人設於被上訴人農會之活期儲蓄存款帳
          戶內繳付被上訴人農會上開535,000元預收款及46,
          335元訴訟費用 (見原審卷第18頁)之事實，為兩造所
          不爭執，並有上開卷附證物為證，足證丙○○所代償
          的款項是上訴人所積欠被上訴人農會的款項。
    （三）被上訴人農會亦自承有於93年9月15日收到上開581,
          335元 (見原審卷第101頁)，核與證人即被上訴人農
          會授信業務主辦人員廖明義證稱: 「廖先生申請後我
          們內部同意他分期攤還，信審會亦通過他的申請案；
          由上訴人先存500,000元在農會（預收款），每月再
          從中扣除本息50,000元；授信約定書是我去對保的。
          」、「案件是是農會本會的承辦人員王振鴻簽的，因
          本件的延貸案是在初鹿分會辦的。」、「我們均同意
          王振鴻所簽的意見，否則不會同意辦理分期攤還手續
          。」等語 (見原審卷第137頁至139頁)，參諸被上訴
          人農會總幹事黃福祥亦證稱: 知道丙○○先生申請分
          期攤還貸款的情形，是在信審會通過後我同意他們依
          此辦理，簽擬意見中所載繳清訴訟費用、撤銷強制執
          行、換發債證是我同意的 (見原審卷第139頁至140頁
           )，可證訴外人丙○○於93年8月17日向被上訴人農
          會申請處理上訴人系爭土地抵押借貸事宜時，確經多
          次協商，被上訴人農會方同意以上述預收備償款、簽
          立分期攤還協議書、繳清訴訟費用、撤銷強制執行、
          換發債證等條件處理上訴人系爭土地抵押貸款乙案。
    （四）且被上訴人農會於93年9月10日授審會決議除同意上
          述解決條件外，另決議上開申請書應追加上訴人及其
          他連帶保證人為申請人，此觀卷附之被上訴人農會信
          審會會議紀錄 (見原審卷第112頁)及申請書 (見原審
          卷第111頁)甚明。再參諸被上訴人農會依此通知上訴
          人於93年9月15日繳交約定之款項581,335元並簽訂分
          期攤還協議書及授信約定書，完成對保手續等情觀之
          。顯見有關因丙○○提出之申請書所生分期還款、擬
          撤回強制執行程序換發債證之權利義務契約關係，係
          存在於申請人丙○○、上訴人及其餘申請人與被上訴
          人農會之間。
    （五）由以上證據，申請延期清償雖然是由丙○○所提出，
          但是丙○○所提出清償的借款是上訴人所積欠的款項
          ，丙○○所交付的款項也是經由上訴人轉交，在協商
          過程中，被上訴人並且與上訴人多次多次協商，最後
          雙方簽署文件確認處理的方式，顯見上訴人所主張與
          被上訴人之間以清償部分借款換取被上訴人撤回強制
          執行的契約是存在於上訴人與被上訴人之間，被上訴
          人否認與上訴人有前揭契約存在，未可採信。
六、就上訴人得否請求損害賠償部分：
    （一）本件上訴人主張與被上訴人農會約定上訴人清償部分
          款項後，被上訴人同意撤回強制執行程序，但被上訴
          人竟未依約撤回系爭土地之強制執行，致系爭土地遭
          法院拍定，業經證人黃州全、廖明義均證稱知道要撤
          銷強制執行程序，但是後來沒有去辦理撤銷，土地才
          會被拍賣 (見原審卷第154頁至155頁、第139頁)，足
          以證明被上訴人農會雖承諾要撤回系爭土地之強制執
          行程序，惟因內部作業錯誤，致未能及時辦理撤回手
          續而使系爭土地遭拍定，被上訴人對於此部分之事實
          也不爭執，足證被上訴人確實有未依照與上訴人間之
          契約履行撤回強制執行義務的債務不履行事由存在。
    （二）按民法第226條規定「因可歸責於債務人之事由，致
          給付不能者，債權人得請求賠償損害。」，本件上訴
          人與被上訴人之間既然存在著撤回強制執行程序的契
          約，而因為被上訴人內部作業的疏失導致被上訴人沒
          有履行該項契約上的義務，並且因為系爭土地被拍賣
          而限於給付不能，依照前述規定，作為債權人的上訴
          人自得向被上訴人請求損害賠償，而上訴人也在本院
          準備程序中（本院卷第61頁）確認依據民法第226條
          之規定向被上訴人請求損害賠償。至於撤回強制執行
          契約雖然是以訴訟上的行為為標的，但仍然可以成為
          私法契約的內容，從而也不會排除在民法第226條適
          用之範圍外。
    （三）上訴人另外主張依照民法第184條侵權行為的規定請
          求被上訴人負損害賠償責任，則因為上訴人主張僅就
          所依據的請求權擇一判決即可，本院既認為上訴人依
          據債務不履行請求賠償為有理由，自無庸再就侵權行
          為請求權是否存在為判斷，附此敘明。
七、就上訴人所得請求損害賠償的範圍：
    （一）上訴人主張因為被上訴人債務不履行，導致上訴人之
          土地遭拍賣，移轉成為他人所有之物，因此上訴人所
          受損害就是土地的所有權，並且包含土地開發所得的
          利益。
    （二）復按負損害賠償責任者，除法律另有規定或契約另有
          訂定外，應回復他方損害發生前之原狀。不能回復原
          狀或回復顯有重大困難者，應以金錢賠償其損害。民
          法第213條第1項、第215條亦有明定。而損害賠償之
          目的在於填補所生之損害，在損害賠償範圍的計算除
          了必須有就所受損害以及所失利益的計算外，還必須
          顧及損害是否與違約或者是侵權行為之間有因果關係
          存在，損害雖然發生，但是如果不是肇因於違約行為
          或者是侵權行為，也不能要求債務人負損害賠償責任
          ，亦即因果關係的判斷除了作為賠償責任的要件之外
          ，同時也是計算損害賠償範圍的依據。而因果關係的
          判斷，除了必須有自然因果律的判斷之外，為了避免
          使債務人負擔超過契約或者是法律規範目的的責任，
          仍然必須有適當的限制，此所以有相當因果關係理論
          及法規目的理論的提出，這都是在避免讓損害賠償成
          為交易活動中無法估計的巨大風險，並在法規或者是
          契約目的範圍內對於因為債務不履行或者不法行為造
          成的損害給予填補。
    （三）就債務不履行所生之損害而言，除所受損害以及所失
          利益外，也可能包含債權人固有利益的損害，但是契
          約由於雙方當事人所約定權利義務的內容，法律也允
          許當事人透過契約創設雙方當事人的權利義務關係，
          因此債務不履行所應負的損害賠償責任，也應該依照
          雙方當事人契約約定的內容來加以界定，也就是必須
          由契約當事人所約定的保護內容來加以界定，除非在
          契約中加以明定或者是法律有特別規定，例如民法第
          227條第2項，否則債務不履行所生損害的計算應該以
          履行利益為限，而不包含固有利益，而履行利益的計
          算在有以價金給付為契約內容時，由於價金給付的多
          寡均是經由當事人合於理性的計算，自然應該以該價
          金作為履行利益的標準，而不應另外以所謂的市價來
          計算損害。至於因為無法轉售所產生的損害，則必須
          以違約金或者是契約的特別規定來加以處理，而不能
          透過契約解釋的方式來課以債務人損害賠償的責任。
    （四）本件上訴人與被上訴人之間約定，由上訴人給付被上
          訴人581335元後，被上訴人必須向法院撤回強制執行
          的聲請，在雙方當事人之間就形成的一項對價關係，
          在雙方當事人之間就是以581335元之給付以及強制執
          行程序的撤回為當事人間權利義務的內容，該契約關
          係並不是在保障上訴人對於系爭土地的所有權，因此
          當被上訴人因為未履行債務，造成上訴人受到損害時
          ，就應該以雙方當事人約定的履行利益作為計算被上
          訴人應負損害賠償責任的標準，而不應以上訴人有關
          土地所有權的固有利益做為損害賠償計算的基準。尤
          其本件強制執行程序是因為上訴人未能依約清償積欠
          被上訴人的借款，而被上訴人依照法律所賦予的權利
          強制拍賣上訴人所提供的不動產供作清償債務之用，
          事實上，上訴人對於土地所有權的權能在已經遭到法
          院強制拍賣時，既不能再自由處分，也不能任意使用
          ，所餘權能僅限於收取拍賣後抵償債務所剩的餘額收
          取權，上訴人主張仍應以土地所有權的全部利益做為
          損害賠償之計算，自無理由。至於上訴人是否能主張
          因為自行出售土地與法院拍賣程序之價差作為損害範
          圍，則因為如果上訴人確實有足夠的能力自行出售土
          地，當初就沒有進入法院強制執行程序之必要，而既
          然進入法院的強制執行程序，土地價格的決定就與自
          由流通市場，因為成本支出的不同，這包含了時間的
          急迫性、價格決定的缺乏自主性、行銷管道的有限性
          、有效包裝行銷以及其他法院拍賣程序的費用支出等
          等而有所不同，自不能再以價差作為損害，尤其目前
          法院的拍賣程序有相當高的公開性，包含拍賣資訊的
          公開，投標程序的公正，其價格原本就足以作為市場
          重要的資訊，更不能以法院拍定價格與所謂的市價有
          價差為理由，主張受有損害，更且如前所述，轉售利
          益除非在契約有特別約定，否則不應計入契約當事人
          債務履行利益之中。
    （五）綜據上述，本件上訴人所受損害即為581335元。
八、就被上訴人主張抵銷部分：
    （一）按2人互負債務，而其給付種類相同，並均屆清償期
          者，各得以其債務，與他方之債務，互為抵銷。但依
          債之性質不能抵銷或依當事人之特約不得抵銷者，不
          在此限。前項特約，不得對抗善意第三人。民法第33
          4條定有明文。再抵銷為消滅債務之單獨行為，只須
          與民法第334條所定之要件相符，一經向他方為此意
          思表示即生消滅債務之效果，原不待對方之表示同意
          。最高法院亦著有50年臺上字第291號判例可資參照
          。
    （二）本件上訴人因積欠被上訴人農會5百萬元借款，經被
          上訴人農會取得臺東地方法院90年度促字第2683號支
          付命令之執行名義後，迭經聲請強制執行上訴人設定
          抵押擔保之系爭土地，經臺東地方法院93年度執字第
          1236 號強制執行事件拍定，並於93年11月6日製作分
          配表分配，被上訴人農會共受償本金利息及違約金計
          4,609,100元，不足2,692,323元等情，有該分配表附
          卷可憑 (見原審卷第34頁)，被上訴人抗辯系爭土地
          拍賣後，上訴人尚有上開分配表所示之2,692,323 元
          未償，扣除不能先抵充之違約金349,118元後，餘本
          金2,343, 205元及自93年10月6日即上開分配表利息
          違約金計算截止日之翌日起至94年9月21日原審言詞
          辯論終結之日止之利息217,446元、違約金43,489 元
          （由於被上訴人未上訴，也沒有在上訴中另行主張，
          因此仍以原審言詞辯論終結日為計算基準日），加上
          前述先扣除、未於前開執行程序受償、自89年11月25
          日起至93年10月5日止之違約金349,118元總計2,953,
          258元尚未清償，且均早已逾清償期限，依法應得以
          上開金額與上訴人請求賠償之金額抵銷等語。上訴人
          對此亦表示: 確實還欠被上訴人農會2,692, 323元，
          若抵銷適法，則無意見等語 (見原審卷第169 頁)，
          依上說明，被上訴人農會抵銷之抗辯核屬有據，自堪
          採認，其能抵銷之金額，應為2,953,258元無誤。
九、從而，上訴人依照債務不履行之法律關係請求被上訴人賠償
    所受損害，在581335元之範圍內為有理由，應予准許。逾此
    範圍之請求，依前揭說明，則屬無據，應予駁回。再被上訴
    人農會上開0000000元抵銷之抗辯，洵屬正當，應予准許，
    是上訴人請求既經抵銷，則其與被上訴人農會間本於上開債
    務不履行所生債之關係，即溯及於最初得為抵銷時消滅，上
    訴人復起訴請求，自屬無據甚明，應予以駁回。上訴人提起
    上訴主張損害賠償之範圍應如起訴聲明，在本院所認定之58
    1335元固有理由，但是因為仍然在被上訴人主張抵銷之範圍
    內，其上訴為無理由，應予駁回。
十、據上論結，本件上訴為無理由，依民事訴訟法第449條第1項
    、第78條，判決如主文。
中    華    民    國    95    年    7     月    4     日
                  審判長法 官  謝志揚
                        法 官  林慶煙
                        法 官  賴淳良
以上正本係照原本作成。
如不服本判決，應於收受送達後20日內向本院提出上訴狀；其未
表明上訴理由者，應於提出上訴狀後20日內向本院補提理由書狀
（均須按照他造當事人之人數附繕本）。
上訴時應提出委任律師或具有律師資格之人之委任狀；委任有律
師資格者，另應附具律師及格證書及釋明委任人與受任人有民事
訴訟法第466條之1第1項但書或第2項所定關係之釋明文書影本。
                       書記官  邱廣譽
中    華    民    國    95    年    7     月    4     日


司法院資訊處製作；財團法人民間司法改革基金會備份。
